【裁判字號】    97,婚,744
【裁判日期】    970821
【裁判案由】    確認婚姻關係存在
【裁判全文】
臺灣板橋地方法院民事判決               97年度婚字第744號
原      告  乙○○
被      告  丙○○
參  加  人  甲○○
右一人  之
訴訟代理人  紀冠伶律師
上列當事人間確認婚姻關係存在事件，本院於中華民國97年7 月
31 日 言詞辯論終結，判決如下：
    主  文
原告之訴駁回。
訴訟費用由原告負擔。
    事實及理由
一、原告主張：原告係中國大陸人民，經朋友介紹認識台灣人民
    之被告，兩造認識時，被告尚未與台灣配偶甲○○離婚（被
    告與甲○○係民國70年1 月5 日結婚），兩造認識後，被告
    曾邀請原告吃飯數次及喝咖啡一、二次，數月後，被告打電
    話告訴原告稱其已與配偶甲○○離婚（被告與甲○○係於94
    年12月12日離婚），詢問原告是否願意與其結婚，原告當時
    雖考慮到被告年紀較長（被告較原告年齡長27歲），但原告
    當時失戀，故答應被告的求婚，被告旋持單身證明文件至中
    國大陸與原告於95年1 月5 日辦理結婚，並聲請原告來台灣
    共同生活。原告於95年8 月31日來台灣後，與被告共同居住
    在台北縣板橋市之被告父親的公有宿舍，當時被告的前配偶
    甲○○的衣物及日常用品仍留在屋內，完全未動過，原告當
    時曾詢問被告為何未清除甲○○的物品，被告稱是甲○○不
    願搬走，原告住入該處一星期後某日，甲○○敲門來訪，入
    屋後質問原告與被告結婚的過程，隨後竟將屋內放置的被告
    與甲○○的結婚照打破，甲○○離婚後仍多次打電話來給原
    告。原告當時完全信任被告與甲○○確實已離婚，兩造生活
    亦甜蜜美滿，原告更曾至醫院照顧生病住院的被告母親，原
    告後來於96年5 月懷孕，於97年2 月28日生下女兒蕭語今。
    詎甲○○於96年7 月間向鈞院訴請確認其與被告之婚姻關係
    存在，亦即甲○○主張其與被告之離婚協議書無效，嗣經鈞
    院以96年婚字第686 號案審理後，判決確認被告與甲○○的
    婚姻關係仍存在；被告當時聽從他人的錯誤建議，而未上訴
    ，致該案已確定。嗣台北縣三重市戶政事務所應甲○○的申
    請，強行將被告的戶籍配偶欄更改為甲○○，並行文通知已
    註銷原告為配偶的登記；致原告有可能無法繼續居留台灣照
    顧甫出生的女兒蕭語今。因兩造結婚時，原告完全不知被告
    有與甲○○簽訂「復合切結保證書」，兩造均係善意且無過
    失的信賴被告與甲○○已完成離婚的戶籍登記，應受保障；
    故依民法第988 條第3 款但書規定，請求確認兩造婚姻關
    係存在等語。並聲明：請求確認兩造間婚姻關係存在。
二、被告陳述：被告同意原告的請求，請求法院確認兩造婚姻關
    係存在。被告與甲○○的10餘年婚姻期間，甲○○經常說謊
    且懷疑有人跟蹤要暗殺她，甲○○可能有精神疾病；被告在
    美國留學期間，亦因與甲○○發生糾葛，致被告未拿到博士
    學位，被告目前在大學擔任講師。甲○○前向鈞院起訴請求
    確認伊與被告間婚姻關係存在（96年婚字第686 號案），該
    案承審法官偏袒甲○○，認定甲○○與被告間之離婚協議書
    無效。被告雖承認有與甲○○簽訂「復合切結書」，但該「
    復合切結書」是被告與甲○○辦妥離婚手續後才簽的，被告
    是要讓甲○○心安才簽，簽字前被告亦向甲○○解釋說該份
    復合切結書不具有任何法律的效力，因為被告在簽訂復合切
    結書前有請教警察大學劉孟錦講師兼律師。被告請求傳訊甲
    ○○到庭辯論，被告不願提出本案答辯狀，因為前案即甲○
    ○起訴的96年婚字第686 號案判決書，竟把被告的答辯狀全
    部抄寫進去，造成媒體加油添醋引用刊登。前案96年婚字第
    686 號案判決確認甲○○與被告婚姻關係存在後，蘋果日報
    及聯合報均刊登而造成被告困擾，後來蘋果日報記者建議被
    告可以另外訴訟與甲○○離婚，而台北縣三重戶政事務所課
    長亦建議被告另提起本案訴訟，故被告當時未就96年婚字第
    686 號案判決提出上訴等語。並聲明：同意原告的請求。
三、參加訴訟人甲○○的陳述：參加訴訟人甲○○係被告之配偶
    ，被告於94年12月12日簽訂一紙「復合切結書」予參加訴訟
    人，雙方在欠缺離婚真意下，簽訂離婚協議書去戶政事務所
    辦理離婚登記，嗣經鈞院96年婚字第686 號案調查清楚，判
    決雙方婚姻關係仍存在，被告收到該案判決書後未上訴而確
    定。因兩造並非善意且無過失的婚姻，故不受保障；被告雖
    認諾本案原告的請求，但依人事訴訟程序規定，本案不生認
    諾效力，法院仍應依職權調查事實，請法院參考前案96年婚
    字第686 號案的調查結果等語。並聲明：請求駁回原告之訴
    。
四、查，被告與參加訴訟人甲○○於70年1 月5 日結婚，嗣被告
    與參加訴訟人甲○○於94年12月12日辦理離婚登記，被告旋
    於95年1 月5 日與中國大陸人民之原告辦理結婚，嗣甲○○
    向本院起訴請求確認伊與被告間婚姻關係存在訴訟，經本院
    以96年婚字第686 號案判決確認甲○○與被告間婚姻關係存
    在，甲○○與被告均未上訴而於97年3 月18日確定之事實，
    有卷內之被告戶籍謄本1 件、本院96年婚字第686 號案判決
    書1 件、確定證明書1件可證。
五、按民事訴訟法第574 條第1 項前段、同條第2 項規定；「關
    於認諾效力之規定，於婚姻事件不適用之。」、「關於訴訟
    上自認及不爭執事實之效力之規定，在撤銷婚姻、離婚或夫
    妻同居之訴，於撤銷婚姻、離婚或拒絕同居之原因、事實，
    不適用之；在婚姻無效或確認成立或不成立之訴，於婚姻無
    效或不成立及婚姻有效或成立之原因、事實，不適用之。」
    。是以，本案被告雖認諾同意原告的訴訟請求，仍不生認諾
    效力，本院仍應依職權調查。
六、經查，本院依職權調閱前揭本院96年婚字第686 號案卷宗；
    參加訴訟人甲○○於該案以原告地位主張：因被告聲稱單身
    較易取得美國居留權，要求配合辦理假離婚，被告同時簽訂
    「復合切結書」保證兩造於辦理離婚二年後復合，甲○○遭
    被告詐欺而信任，雙方遂基於通謀虛偽之離婚意思，簽立離
    婚協議書並辦理離婚戶籍登記，且離婚協議書上之見證人並
    未親聞原告之離婚真意等語；被告則於該案否認甲○○的主
    張，辯稱：雙方感情不睦，被告一直隱忍至雙方所生女兒蕭
    劉謙樺（74年11月8 日生，已23歲）成年赴美國就讀大學，
    才提出離婚要求，甲○○則要求被告必須協助伊申請美國居
    留權，被告允諾後即與甲○○簽訂離婚協議書，並由被告的
    大學同事高木榮、趙曉天在離婚協議書上簽名擔任見證人，
    被告與甲○○前往戶政事務所辦理離婚登記後，甲○○要求
    被告再簽訂「復合切結書」，被告擔心甲○○心情沮喪而簽
    訂該份「復合切結書」，但被告有告訴甲○○該份「復合切
    結書」並不具法律效力云云。
    依被告於前案96年婚字第686 號案及本案所述，被告確實已
    承認有簽訂系爭「復合切結書」，所爭執者係該份「復合切
    結書」的簽訂時間？究係與離婚協議書同時簽訂或於離婚登
    記完畢始簽訂？
六、次查，參加訴訟人甲○○的胞弟余忠亮於96年婚字第686 號
    案案件審理時曾到庭證稱：「（問：有關被告有簽複合切結
    書的事情，是否清楚？）知道。因為我那天有看到。94年12
    月12日那天，我姐姐跟我講說要跟被告講事情，我就陪我姐
    姐去台北科技大學對面的咖啡店碰面，被告看到我的時候還
    不高興我有跟去。所以我坐到一旁去，讓兩造去談，後來我
    有看到被告對我姐姐很兇，所以我有過去跟被告說『不需要
    對我姐姐這麼兇』。後來，被告又叫我過去說當兩造的離婚
    證人，我就告訴被告說我姐姐根本沒有要離婚的，當什麼證
    人，所以我就拒絕他了。然後我就站到門外去，讓兩造繼續
    談，後來兩造談一談就說要到台北科技大學，他們到北科大
    後，被告先進了一個辦公室，我就跟進去，確認裡面有其他
    人後，我就出來，我姐姐當時原來在外面，後來何時我姐姐
    何時進去我不清楚，後來兩造就出來說要去三重戶政，我們
    三個就坐計程車到三重戶政，我姐姐把文件夾交給我，我就
    在車上翻，有翻到離婚協議書，我想說我姐姐又不肯離婚，
    為何會簽離婚協議書，之後又翻到被告簽的復合切結書，我
    想難怪我姐姐願意簽離婚協議書，到戶政事務所的時候，我
    沒有靠近兩造的身邊，由兩造自己辦好離婚登記，辦完之後
    被告跟我們坐同輛車到北科大下車。（問：當天看到復合切
    結書，有無跟被告確認？）沒有，我只有翻到復合切結書，
    印象中被告有在上面簽名，而且不只簽了壹個名字」等語（
    見96年婚字第686 號案之96年11月28日言詞辯論筆錄）。
    是以，堪認被告與甲○○簽訂離婚協議書時即已同時簽訂「
    復合切結書」。
七、再查，被告簽訂之「復合切結書」上面記載：「立切結書人
    丙○○（以下簡稱男方）與甲○○（以下簡稱女方）於辦妥
    協議離婚手續滿兩年後（各自申請到美國居留權之後）保證
    雙方得以復合，兩年內雙方隨時可以見面，女方可以保有男
    方住家大門鑰匙不必歸還，女方可以去住在同一住處。申請
    美國居留權時，男方應提供必要之協助，幫忙女方完成申請
    手續。男方若變更住所及電話，應立即通知女方。無論此切
    結書是否合乎法律規定，男方都會遵守約定。…94年12月12
    日」等文字（影本附於本案卷內）。
    依該文義所載「於辦妥協議離婚手續滿兩年後」之語氣，應
    係雙方當時尚未辦妥離婚手續，故曰「於辦妥之後」。
    又本院參酌該「復合切結書」末行的簽訂日期原係以打字方
    式刊印「94年10月  日」（日期欄空白），該處由被告在旁
    邊再次簽名並將「10」劃記「Ｘ」（刪除記號）而更改為「
    12 月12 日」；顯見被告與甲○○於94年10月間已進行協商
    離婚協議之事，因此其等已準備「復合切結書」的打字稿件
    並事前以打字方式將日期註記「94年10月  日」而留待簽訂
    時再將日期填入。依此情形，甲○○與被告既已於94年10月
    間打字完成該份「復合切結書」內容，依情理判斷，甲○○
    當然不可能與被告辦妥離婚手續後始要求被告在「復合切結
    書」上簽名，因此被告所辯其辦妥離婚手續後為安撫甲○○
    始簽訂「復合切結書」云云，應係事後飾卸之詞，不足採信
    。
    又若非被告與甲○○係假離婚，何以被告願意在「復合切結
    書」記載保證「於辦妥協離婚手續滿兩年後保證雙方得以復
    合」，並允諾「雙方可以隨時見面，甲○○可以繼續保有被
    告住家鑰匙、住在同一住處」？又若非其等離婚確與申請美
    國居留權之事宜有關，被告何須向原告保證「各自申請到美
    國居留權之後保證雙方得以復合，並允諾提供必要之協助，
    幫助原告完成申請手續」？再者，原告亦當庭陳稱其自中國
    大陸來台灣居住被告家中時，屋內仍留有甲○○的衣物及日
    常用品，完全未更動，且屋內亦有甲○○與被告的結婚合照
    ，以此可見，甲○○與被告確係為了順利申請美國居留權之
    事宜始辦理離婚登記，其等顯然欠缺離婚之真意甚明。
八、綜上調查，被告與甲○○既係通謀虛偽而為離婚之意思表示
    ，其等欠缺兩願離婚之真意而於94年12月12日向戶政機關辦
    理離婚登記，自不發生離婚之效力；被告既明知其與甲○○
    間為假離婚，被告事後於95年1 月5 日與原告乙○○之重婚
    ，即非屬善意且無過失者，是被告與原告乙○○間之重婚應
    為無效，不受民法第988 條第3 款但書之保障。從而，原告
    訴請確認兩造間婚姻關係存在，為無理由，應予駁回。
九、至於被告請求另行通知參加訴訟人甲○○親自到庭辯論，因
    甲○○已委託紀冠伶律師到場參加訴訟，故認無必要由甲○
    ○親自出庭。又被告請求再傳訊證人高木榮、趙曉天到庭作
    證，因高木榮、趙曉天已於96年婚字第686 號案件到庭作證
    ，而96年婚字第686 號案與本案判決均不受該二人證詞影響
    ，故亦無必要再行傳訊，附此說明。
十、訴訟費用負擔之依據：民事訴訟法第78條。
中    華    民    國    97    年    8     月    21    日
                          家事法庭 法  官   黃惠瑛
以上正本證明與原本無異
如對本判決不服，應於送達後20日內向本院提出上訴狀。
中    華    民    國    97    年    8     月    21    日
                                   書記官   王苑琦


司法院資訊處製作；財團法人民間司法改革基金會備份。
